【裁判字號】    94,訴,203
【裁判日期】    950215
【裁判案由】    清償借款
【裁判全文】
臺灣士林地方法院民事判決               94年度訴字第203號
原      告  陽信商業銀行股份有限公司
法定代理人  庚○○
訴訟代理人  乙○○
            丁○○
被      告  甲○○
訴訟代理人  己○○
被      告  戊○○
上列當事人間清償借款事件，本院於民國95年1 月25日言詞辯論
終結，判決如下：
    主  文
被告甲○○應給付原告新台幣貳佰貳拾貳萬肆仟肆佰柒拾壹元，
及其中壹佰柒拾柒萬伍仟肆佰肆拾捌元自民國九十三年五月七日
起至清償日止，按週年利率百分之八點四九計算之利息，暨按上
開利率百分之二十計算之違約金。
原告其餘之訴駁回。
訴訟費用由被告甲○○負擔二分之一，餘由原告負擔。
    事實及理由
壹、程序部分：
    本件被告甲○○經合法送達未於最後言詞辯論期日到場，核
    無民事訴訟法第386 條各款所列情形，爰依原告之聲請，由
    其一造辯論而為判決。
貳、實體部分：
二、本件原告起訴主張：被告甲○○以被告戊○○為連帶保證人
    ，於民國87年4 月1 日向原告借用新台幣（以下同）500 萬
    元，借款期間自87年4 月1 日起至94年4 月1 日止，約定利
    息按原告基本放款利率機動計算（逾期時為週年利率8.49%
    ），按月平均攤還本息，逾期清償在6 個月以內者，按上開
    利率10% ，超過6 個月者，按上開利率20% 計付違約金，如
    不依約清償本息者，視為全部到期。詎被告甲○○自87年12
    月1 日起即未按期繳納本息，經原告向台灣台北地方法院聲
    請拍賣抵押物，原告債權總額為7,733,208 元（利息及違約
    金計算至93年5 月6 日），受分配金額5,508,737 元，尚有
    本金1,775,448 元及違約金449,023 元未受償，合計2,224,
    471 元，爰依消費借貸及連帶保證之規定，訴請被告連帶給
    付前揭金額，及其中本金部分之利息、違約金等語，並聲明
    ：被告應連帶給付原告2,224,471 元，及其中1,775,448 元
    自93年5 月7 日起至清償日止，按週年利率8.49 %計算之利
    息，暨按上開利率20% 計算之違約金。
二、被告甲○○於最後言詞辯論期日到場，惟據其以前到庭及提
    出書狀之聲明陳述略以：訴外人陳威成於86年間向伊借款
    400 萬元，借款期間自86年8 月20日起至87年8 月19日止，
    惟屆期未予清償，並於87年間謊稱為使伊之債權較有保障，
    乃以伊之名義購入坐落於台北市○○區○○段4 小段280 地
    號暨其上建物台北市○○區○○段1007、1010、1026、1027
    、10 28 、1029建號房屋，並偽造伊之簽名印章簽訂不動產
    買賣契約書，購得之不動產由訴外人陳威成對外經營賓館，
    伊未曾使用，訴外人陳威成並以上開不動產作為擔保向原告
    借款，伊僅係依照訴外人陳威成之指示於原告銀行開戶並在
    借據上簽名，純粹係借款之人頭，實際上借款人為訴外人陳
    威成。嗣上開不動產遭查封拍賣，仍不足清償銀行借款，伊
    始知受騙，目前生活陷入困境，並出現精神障礙病況等語，
    資為抗辯，並聲明：原告之訴駁回。
三、被告戊○○另以：伊曾為被告甲○○友人即訴外人陳威成於
    板信商業銀行擔任貸款保證人，並經判決確定，惟未曾前往
    原告銀行對保擔任本件借款之連帶保證人，原告提出之借據
    及授信約定書上簽名署押應非真正等語置辯，並聲明：原告
    之訴駁回。
四、兩造不爭執之事實：
  (一)被告甲○○於87年4 月1 日在借據及授信約定書上簽名蓋章
    ，其上記載被告甲○○以被告戊○○為連帶保證人，向原告
    借款500 萬元，利息按原告基本放款利率計算，逾期在6 個
    月以上，按上開利率20% 計算違約金。
  (二)被告甲○○為坐落於台北市○○區○○段4 小段280 地號暨
    其上建物台北市○○區○○段1007、1010、1026、1027、
    1028、1029建號房屋之登記所有權人，上開不動產並為前揭
    借款之擔保物。
  (三)原告於87年4 月1 日將500 萬元撥入陽信商業銀行帳號0000
    -00000-0、戶名甲○○。上開帳戶開戶印鑑卡暨申請書上甲○○簽名及印文為真正。
  (四)原告向台灣台北地方法院聲請拍賣上開不動產，分得555 萬
    元（含執行費），不足額2,224,471 元，其中1,775,448 元
    為本金。
五、基上兩造不爭執之事實，則本件兩造爭執要旨厥為：(一)系爭
    借據及授信約定書上被告戊○○之簽名及印文是否為真正？
    (二)被告2 人是否有擔任借款人及連帶保證人之意思？茲分述
    如下：
  (一)系爭借據及授信約定書上被告戊○○之簽名及印文是否為真
    正？
    按「當事人主張有利於己之事實者，就其事實有舉證之責任
    。」「私文書應由舉證人證其真正。」民事訴訟法第277 條
    前段、第357 條前段分別定有明文。本件原告主張被告戊○○為借款之連帶保證人云云，固據其提出借據（第12頁）、
    授信約定書（第14頁）各1 件為證，惟被告戊○○否認上開
    文書上「戊○○」署押及印文之真正，揆諸前揭法條規定，
    自應由原告就此節負舉證責任。經查：(1)本院比對原告提出
    之借據、授信約定書上「戊○○」署押，與兩造不爭執真正
    之板信商業銀行股份有限公司94年4 月11日函送之借據（第
    32頁）、本票（第33頁）、台灣土地銀行淡水分行94年4 月
    7 日淡存字第0940001090號函送之勞工紓困貸款契約書（第
    36頁至第37頁）、存款印鑑卡（第38頁）、日盛國際商業銀
    行信用卡部94年6 月10日（94）日盛銀信卡字第94296 號函
    送之信用卡申請書（第93頁至第95頁）、國泰世華商業銀行
    信用卡業控部94年6 月3 日（94）國世卡控字第0406號函送
    之信用卡申請書（第97頁至第99頁）、大眾銀行94年6 月13
    日（94）眾金發字第1075號函送之現金卡申請書（第102 頁
    至第103 頁）、被告戊○○於本院94年3 月30日言詞辯論期
    日當庭書寫之筆跡（第27頁），以肉眼審視觀察，二者運筆
    轉折、氣韻神態尚難逕認為同一；而本院依原告之聲請，將
    系爭借據、授信約定書併同板信商業銀行檢送之借據、本票
    ，囑託全球鑑定顧問股份有限公司進行筆跡鑑定，鑑定結果
    認為：「甲類（即本件借據、授信約定書）與乙類（即板信
    商業銀行借據、本票）等送鑑資料，其上之簽名字跡無論書
    寫結構及運筆用力等習慣皆不相同，意即本案送鑑資料中，
    甲類與乙類其上之『戊○○』簽名字跡非同人所為」等語，
    此有該公司94年12月6 日函（第144 頁）檢送之鑑定報告書
    足考（證物外置），應認系爭借據、授信約定書上「戊○○
    」署押並非真正。原告雖主張上開筆跡鑑定方式未盡週延客
    觀，被告戊○○屢次未出庭，顯係心虛云云，然本件筆跡鑑
    定之單位、標的、方式等，悉依據原告之聲請，此觀原告94
    年9 月30日聲請狀（第121 頁）、94年11月14日聲請狀（第
    141 頁）自明，茲獲不利之鑑定結果後，再指摘其公信力，
    委不足採。(2)復查，系爭借據、授信約定書上「戊○○」印
    文，與兩造不爭執形式真正之板信商業銀行借據（第32頁）
    、本票（第33頁）、台灣土地銀行淡水分行勞工紓困貸款契
    約書（第36頁至第37頁）、存款印鑑卡（第38頁）、中華郵
    政股份有限公司儲匯處94年4 月18日儲字第0940000486號函
    送之立帳申請書上印文，以肉眼審視顯不相同，原告復未能
    舉證證明系爭借據、授信約定書上之「戊○○」印文為真正
    ，則原告此部分之主張即屬不能證明。(3)至證人即原告銀行
    職員丙○○雖於本院94年4 月27日言詞辯論期日到庭證稱：
    「（問：在辦理借款時，借款人與連帶保證人是否會親自到
    場簽名？）是在銀行2 樓兩人同1 天簽名，時間差不多，不
    確定是否同時」、「保證人看過1 次，是在對保時看過的，
    借款人看過2 次，都是和陳先生一起過來，但時間很久不記
    得長相」、「（給連帶保證人和借款人簽名時，是否會核對
    其身分證？）會的」等語（第46頁至第48頁），姑不論該名
    證人為原告之受僱人，承辦本件貸款，倘發生冒名核貸之情
    事，對其本身亦有利益衝突，其證言之可信性已非無疑，況
    本件借款日期為87年4 月1 日，距證人丙○○到庭作證日期
    已逾7 年，其長期承辦貸款業務，焉能確定7 年前僅有一面
    之緣之連帶保證人為被告戊○○本人？且證人丙○○復自承
    「時間很久不記得長相」等語不諱，自難僅以證人丙○○記
    憶不清之證言，遽為不利於被告戊○○之認定。此外，原告
    復未能提出其他證據證明系爭借據、授信約定書上被告戊○○之署押及印文為真正，則其此部分主張，即屬無據。
  (二)被告2 人是否有擔任借款人及連帶保證人之意思？
    第按，「私文書經本人或其代理人簽名、蓋章或按指印或有
    法院或公證人之認證者，推定為真正。」民事訴訟法第358
    條第1 項定有明文。又「表意人無欲為其意思表示所拘束之
    意，而為意思表示者，其意思表示，不因之無效。但其情形
    為相對人所明知者，不在此限。」民法第86條亦有明文規定
    。本件被告甲○○不否認系爭借據、授信約定書上「甲○○
    」署押及印文為真正，惟辯稱僅係擔任借款人頭，實際借款
    人為訴外陳威成云云。經查：(1)被告甲○○除於系爭借據、
    授信約定書上簽名蓋印外，並於原告銀行開立帳號0000-000
    00-0號帳戶，嗣原告於87年4 月1 日將500 萬元撥入該帳戶
    乙節，為被告甲○○所是認，並有借據（第12頁）、授信約
    定書（第13頁）、轉帳貸方傳票、轉帳借方傳票（第26 頁
    ）、開戶印鑑卡暨申請書（第64頁）等影本在卷可稽，且系
    爭借據已載明：「茲向貴行借款……本借款應繳之本金、利
    息、違約金等，借款人委託貴行就借款人開立於貴行吉林分
    行活儲存款第0000-00000-0號帳戶存款轉帳代繳……本借款
    全部金額請依貴行辦理授信程序逕行撥入借款人（或指定之
    人）在貴行吉林分行活儲存款第0000-00000-0號帳戶內」等
    語，被告甲○○並於「借款人」欄簽名蓋章，依其文義，已
    表明被告甲○○擔任本件借款人、同意撥款並負清償責任之
    旨，被告甲○○既已簽署借據及授信約定書，而將擔任借款
    人之意思表現於外，縱其確係代訴外人陳威成出名擔任本件
    借款人，而內心無欲承擔借款債務之真意，倘不能證明此情
    為原告所明知，揆諸首揭法條規定，亦屬一方之真意保留，
    系爭借貸契約不因之而無效，被告甲○○仍應負清償借款之
    責任。至於被告甲○○向原告借得之款項實際上交由何人運
    用、提供擔保之不動產實際上由何人使用收益等，乃被告甲○○得否向訴外人陳威成請求之問題，屬於別一法律關係，
    被告甲○○尚不得以此對抗原告。(2)關於被告戊○○有無擔
    任連帶保證人之意思乙節，因原告未能舉證證明系爭借據及
    授信約定書上「戊○○」署押及印文之真正，已如前述，則
    原告此部分空言主張，即屬無據，附此敘明。
六、末按，「借用人應於約定期限內，返還與借用物種類、品質
    、數量相同之物。」「遲延之債務，以支付金錢為標的者，
    債權人得請求依法定利率計算之遲延利息，但約定利率較高
    者，仍從其約定利率。」民法第478 條、第233 條第1 項分
    別定有明文。前開借款因被告甲○○未依約繳納本息，已視
    為全部屆清償期，尚有2,224,471 元未予清償，其中1,775,
    448 元為本金之事實既經認定，已如前述，揆諸首揭規定，
    原告請求被告甲○○給付2,224,471 元，及其中1,775,448
    元自93年5 月7 日起至清償日止，按週年利率8.49 %計算之
    利息，暨按上開利率20% 計算之違約金，為有理由，應予准
    許。至原告請求被告戊○○連帶給付上開金額及利息、違約
    金，為無理由，應予駁回。
七、本件判決基礎俱已臻明確，兩造其餘攻防方法及訴訟資料經
    本院審酌後，核與判決不生影響，無逐一論駁之必要，併此
    敘明。
八、據上論結，原告之訴為一部有理由、一部無理由，依民事訴
    訟法第385 條第1 項前段、第79條，判決如主文。
中    華    民    國    95    年    2     月    15    日
                  民事第二庭  法  官  陳玉曆
以上正本證明與原本無異。
如對本判決上訴須於判決送達後20日內向本院提出上訴狀。
中    華    民    國    95    年    2     月    17    日
                              書記官  蔡雨呈


司法院資訊處製作；財團法人民間司法改革基金會備份。
